最高法院民事判決　　　　　　九十六年度台上字第二八五三號
上　訴　人　甲○○
訴訟代理人　王元勳律師
被 上訴 人　乙○○
　　　　　　丙○○
共　　　同
訴訟代理人　莊鵬飛律師
上列當事人間請求返還房屋等事件，上訴人對於中華民國九十六
年六月二十日台灣高等法院第二審判決（九十五年度上字第九三
八號），提起上訴，本院判決如下：
    主  文
原判決關於駁回上訴人請求被上訴人乙○○給付新台幣三十萬元
本息及返還字畫部分之上訴暨該訴訟費用部分廢棄，發回台灣高
等法院。
其他上訴駁回。
第三審訴訟費用關於駁回其他上訴部分，由上訴人負擔。
    理  由
本件上訴人主張：伊父親王藹雲自民國八十三年起聘僱被上訴人
乙○○為傭人兼管家，王藹雲將其所有坐落台北縣新店市○○段
二二一、二二一之一（應有部分各四分之一）、二二一之二、二
二一之三（應有部分各八分之一）地號土地及坐落於二二一、二
二一之一地號上之第一二五三建號即門牌號碼為台北縣新店市○
○路三二八巷三十六號二樓之建物（下稱系爭不動產）所有權狀
及印鑑章均交由乙○○保管。詎被上訴人竟基於不法所有意圖，
於九十三年三月二十九日共同偽造王藹雲將系爭不動產出售與被
上訴人丙○○之不動產買賣所有權移轉契約書（下稱系爭契約書
），並於同年七月二十六日向地政機關申請將系爭不動產移轉登
記與丙○○。乙○○復竊取王藹雲所有如第一審判決附件所示張
大千創作之茄子、溥儒觀音像等二幅字畫（下稱系爭字畫），並
盜領王藹雲於上海商業儲蓄銀行（下稱上海商銀）之存款新台幣
（下同）八十萬元（下稱系爭款項）。王藹雲於九十三年八月一
日死亡，伊係唯一之繼承人等情。爰本於民法第七百六十七條及
第一百七十九條規定，求為命乙○○返還系爭字畫、系爭款項及
加計法定遲延利息之判決。另依民法第七百六十七條規定，先位
聲明：求為命丙○○返還系爭不動產及塗銷所有權登記之判決。
如認買賣契約成立，丙○○並未給付買賣價金與王藹雲或伊，伊
亦得以起訴狀繕本催告丙○○應於送達起七日內給付買賣價金，
否則即以前述期限屆滿日為解約日，並依民法第二百五十九條第
一款之規定，備位聲明：求為命丙○○返還系爭不動產，並將所
有權移轉登記與伊之判決（原審將第一審所為上訴人敗訴之判決
一部廢棄，改判命乙○○給付上訴人五十萬元本息，並駁回上訴
人其他上訴。乙○○敗訴部分，因不得上訴第三審，已告確定）
。
被上訴人則以：乙○○自七十一年四月起受僱於王譪雲擔任看護
家管，僅負責王藹雲平日生活起居及其交辦事項，並未保管王藹
雲之財產、不動產權狀及印鑑章。迄九十三年七月間，因上訴人
欲出售王譪雲所有另筆坐落台北市○○○路○段七十九號七樓之
房地，王藹雲始將其所有權狀交由乙○○保管。至系爭不動產原
係王藹雲之胞姐王佩玲所有，王佩玲過世後，由王藹雲繼承二分
之一，另二分之一則因無人繼承而被收歸國有，嗣由乙○○自行
出資，以王藹雲名義向國有財產局購買，王藹雲原有之應有部分
亦同意移轉與乙○○，作為乙○○之退休金，為免輾轉移轉之煩
，乃將系爭不動產直接移轉登記與丙○○，伊並無偽造系爭契約
書。且丙○○僅係名義提供人，並非買賣契約當事人，上訴人不
能依買賣契約向丙○○請求。縱認系爭不動產之所有權移轉登記
為通謀虛偽意思表示，上訴人並非所有權人，亦無權撤銷上開隱
藏之贈與登記。再者，系爭字畫，其中溥儒之觀音像，係王藹雲
生前贈與乙○○，張大千之茄子，則由王藹雲贈與其乾女兒即乙
○○之妹楊明惠，由楊明惠委託乙○○保管，上訴人並非贈與人
，無權撤銷贈與，乙○○自非無權占有。另王藹雲囑乙○○自上
海商銀領取系爭款項，其中三十萬元係用以支付王藹雲自九十三
年三月份起之醫療費、看護費及生活費，並非乙○○盜領等語，
資為抗辯。
原審維持第一審所為駁回上訴人請求乙○○給付三十萬元本息、
返還系爭字畫及請求丙○○返還系爭不動產暨塗銷登記或為所有
權移轉登記部分敗訴之判決，駁回其上訴，無非以：系爭不動產
原係王佩玲所有，嗣由王藹雲繼承二分之一，另二分之一則因無
人繼承而歸國有，再由王藹雲具名於九十二年五月十二日申請承
購，經財政部同意辦理專案讓售，於九十三年三月十二日登記完
畢。其後，王藹雲與丙○○訂立系爭契約書，於同年七月二十六
日以買賣為登記原因，將系爭不動產移轉登記與丙○○，系爭契
約書上王藹雲印文確屬真正。另王藹雲自七十二年間起聘僱乙○
○照料其生活起居，王藹雲於九十三年八月一日死亡，上訴人為
其唯一之繼承人。系爭字畫由乙○○占有中。乙○○另於九十三
年六月十四日自王藹雲在上海商銀之帳戶提領系爭款項等事實，
為兩造所不爭，堪信為真實。查系爭字畫係王藹雲生前贈與乙○
○及楊明惠，楊明惠部分另託乙○○保管乙節，有楊明惠所出具
之陳述書及照片附卷可證。以乙○○長期照顧王藹雲，楊明惠與
王藹雲熟稔之情形，王藹雲以其所有眾多之字畫中擇一贈與，與
常情並無不符。且王藹雲隻身在台，上訴人長居美國，顯難知悉
王藹雲平日財產處理情形。上訴人雖提出王藹雲臨終前簽署之信
函，以證明王藹雲並未同意贈與系爭字畫，惟該信函係九十三年
七月三十日作成，依馬偕紀念醫院有關王藹雲護理紀錄表、證人
即看護周貴蘭於另案偵查中所證述內容，足認王藹雲當時已處於
臨終彌留前之狀況，無法明瞭信函內容之意義。證人王迪吾雖證
稱該信函係其之前探視王藹雲時，紀錄王藹雲口述之內容，再攜
回繕打後交予王藹雲簽名，但其並未於簽名當時在場，亦不知王
藹雲如何簽名，顯然王迪吾對於王藹雲是否係在臨終意識不清之
狀況下，附和他人之陳述，應不甚明瞭。再觀該信函並未具體指
明請求返還之物品，而系爭不動產早已移轉登記與丙○○，乙○
○本無從返還，王藹雲當時如意識清楚，當無不知之理。且該信
函內容之語氣，亦全不似臨終彌留之人之自主陳述，復無任何錄
音紀錄可供比對，是否確與王藹雲本意相符，亦無從確認。況上
訴人自始主張乙○○係趁王藹雲重病精神不濟之狀況下，而有上
述不法行為，於此又謂王藹雲於去世前一日意識清晰，得以詳述
乙○○所擅取之物件，並知所追討，已有矛盾，尚難憑此即為上
訴人有利之認定。上訴人主張乙○○無權占有系爭字畫並請求返
還，洵無足取。至乙○○已提出醫療費用單據十四紙以明前開三
十萬元係用以支應王藹雲生病住院之醫療費用及生活費等。上訴
人雖主張王藹雲因重病籌措醫療費用時，曾出售四幅畫與訴外人
王聞善，得款一萬四千美元，足供支應醫療費用，無須再託乙○
○提款應急，並提出王聞善所立具之書信為證。然該書信並無法
證明該款項確實已足敷用於醫療費用，況該書信亦明載王藹雲並
未在出售畫作即時取得現款。再依卷附王藹雲之存摺顯示九十三
年三月至六月上旬間，其銀行存款均維持有一百餘萬元，當時王
藹雲既急需鉅額之醫療費用，且行動不便，則其囑咐乙○○提領
銀行存款以為支應，確合於常理。又依乙○○所提出之醫療費用
單據顯示其支出合計已達二十一萬九千九百八十五元，該費用僅
係住院支出，尚未包括日常生活之消費，尤其王藹雲為重病之人
，其支出自更為可觀。因此，乙○○抗辯系爭款項中三十萬元為
王藹雲去世前數月間之醫療、看護及生活費用支出，並無不當得
利，尚可採信。上訴人請求乙○○給付三十萬元，及加計法定遲
延利息，自屬無稽。另系爭不動產應有部分二分之一，係乙○○
自行出資以王藹雲名義向國有財產局承購，另王藹雲原有之應有
部分則係王藹雲同意以乙○○之退休金為對價，始直接移轉登記
與丙○○，業經證人即辦理系爭不動產移轉登記手續之代書林雙
祿證述屬實，上訴人復無法舉證證明王藹雲印鑑章係遭盜蓋，則
其主張被上訴人偽造文件辦理系爭不動產移轉登記云云，自不足
採。至證人王艷大所證內容，與系爭不動產移轉登記是否虛偽無
涉。系爭不動產之所有權已移轉登記與丙○○，上訴人自無從依
繼承取得所有權，其本於民法第七百六十七條規定，請求丙○○
返還系爭不動產及塗銷登記，自屬無據。另系爭不動產雖以買賣
為原因移轉登記與丙○○，惟丙○○與王藹雲間並無買賣契約，
此為兩造不爭。從而上訴人主張繼承買賣契約之法律關係催告丙
○○給付價金，進而主張解除契約，自屬無據。則上訴人以備位
聲明主張解除契約之回復原狀請求權，請求丙○○返還系爭不動
產並為移轉登記，亦無理由等詞，為其判斷之基礎。
關於廢棄發回部分：
按取捨證據、認定事實固屬事實審法院之職權，惟法院為判決時
，應斟酌全辯論意旨及調查證據之結果，以判斷事實之真偽，不
得摭拾筆錄中前後不符之片段記載，為認定事實之依據，或其判
斷，苟竟與經驗法則不符，均難謂為非屬違背法令。查乙○○固
提出楊明惠所出具之陳述書及照片以證明系爭字畫係王藹雲生前
所贈與云云。然楊明惠乃乙○○之妹，亦受王藹雲贈與系爭字畫
之人，與乙○○利害與共，則楊明惠所出具之陳述書，可否憑為
認定王藹雲確有贈與系爭字畫之事實，非無研求之餘地。再者，
上開照片亦僅顯示乙○○、楊明惠與王藹雲有合照之事實，究如
何得證明王藹雲有贈與系爭字畫之情，未見原審詳敘其得心證之
理由，自有未洽。乃原審徒以該陳述書及照片為據，佐以乙○○
長期照顧王藹雲，楊明惠與王藹雲熟稔之情形，逕認王藹雲以其
所有眾多之字畫中擇一贈與，與常情並無不符，進而為上訴人不
利之認定，尚屬速斷。其次，依卷附王藹雲之存摺記載顯示九十
三年三月至六月上旬間，其銀行存款均維持有一百餘萬元，為原
審所認定之事實。果爾，有無須由乙○○先行墊付上揭期間王藹
雲之醫療費用，再由乙○○自王藹雲於上海商銀之帳戶提領上述
三十萬元償還之必要，殊值推敲。詎原審未詳加推闡明晰，僅以
當時王藹雲既急需鉅額之醫療費用，且行動不便，則其囑咐乙○
○提領銀行存款以為支應，確合於常理諸語，遽認該三十萬元係
乙○○為王藹雲去世前數月間之醫療、看護及生活費用支出，並
無不當得利，因而為上訴人不利之認定，亦有可議。上訴論旨，
指摘原判決此部分不當，聲明廢棄，非無理由。
關於駁回其他上訴部分：
原判決以系爭不動產之所有權已歸丙○○取得，上訴人自無本於
民法第七百六十七條規定，請求丙○○返還系爭不動產及塗銷登
記。另系爭不動產雖以買賣為原因移轉登記與丙○○，惟丙○○
與王藹雲間並無買賣契約，則上訴人主張依買賣契約之法律關係
催告丙○○給付價金，並主張解除契約，自屬無據等情，而就其
餘部分維持第一審所為上訴人敗訴之判決，駁回其對於該部分之
上訴，經核於法尚無違背。上訴論旨，徒就原審認定事實、取捨
證據之職權行使，並就原審其他贅述之理由，指摘原判決該部分
不當，聲明廢棄，非有理由。
據上論結，本件上訴為一部有理由，一部無理由。依民事訴訟法
第四百七十七條第一項、第四百七十八條第二項、第四百八十一
條、第四百四十九條第一項、第七十八條，判決如主文。
中　　華　　民　　國　九十六　年　 十二　 月　 二十　 日
                      最高法院民事第五庭
                          審判長法官  劉　延　村
                                法官  許　澍　林
                                法官  黃　秀　得
                                法官  李　寶　堂
                                法官  童　有　德
      本件正本證明與原本無異
                                      書  記  官
中　　華　　民　　國　九十六　年　 十二　 月　三十一　日
                                                      v
